【裁判字號】    88,上訴,2667
【裁判日期】    891227
【裁判案由】    常業重利
【裁判全文】
臺灣高等法院臺中分院刑事判決                  八十八年度上訴字第二六六七號
    上  訴  人  丁○○
    即  被  告
                乙○○
    共      同
    選任辯護人  陳明發
右上訴人因常業重利案件，不服台灣台中地方法院八十八年度訴字第一三三０號八十
八年十一月三日第一審判決（起訴案號：台灣台中地方法院檢察署八十八年度偵字第
一三四五０號），提起上訴，本院判決如左：
      主  文
原判決撤銷。
丁○○共同以乘他人急迫貸以金錢，而取得與原本顯不相當之重利為常業，累犯，處
有期徒刑拾月。扣案之「何先生」名片參張及票號ＴＳ二四九七四七號、戊○○與丙○○為共同發票人、票面金額新台幣（下同）十五萬元、發票日八十八年五月二十七
日之本票壹張，均沒收。
乙○○共同以乘他人急迫貸以金錢，而取得與原本顯不相當之重利為常業，處有期徒
刑捌月。扣案之「何先生」名片參張及票號ＴＳ二四九七四七號、戊○○與丙○○為
共同發票人、票面金額新台幣（下同）十五萬元、發票日八十八年五月二十七日之本
票壹張，均沒收。
    事  實
一、丁○○曾於民國八十七年間，因犯重利罪，經台灣台中地方法院判處有期徒刑四
    月確定，並於八十七年十一月二十四日易科罰金執行完畢；另丁○○與乙○○又
    於八十七年十月間，共犯重利罪，經台灣台中地方法院分別判處有期徒刑六月確
    定，均甫於八十八年七月二日、六日易科罰金執行完畢（此部份未構成累犯），
    二人猶不知悔改，共同基於乘他人急迫，貸以金錢，而取得與原本不相當重利為
    常業之犯意聯絡，自民國八十八年五月初某日起，在自由時報上刊登「身分證，
    １－１５萬可分期，0000000」借貸廣告，並製作「２６５─１７６７何
    先生」之名片，以招徠急迫需用款項之不特定人，乘其等急迫而貸以金錢，再由
    丁○○夥同乙○○按期向借貸者收取與原本不相當之重利。丁○○並於八十八年
    五月初，乘戊○○急迫需錢週轉之際，於附表所示之時間、地點，以附表所示之
    方式，先後貸予如附表所示之金錢，並約定每十天為一期，每期利息均如附表一
    所示之利息且均預扣一期利息，並夥同乙○○向戊○○收取如附表所示之與原本
    顯不相當之重利，且以之為常業。嗣於八十八年六月二日下午五時四十五分許，
    在台中市○○路與南屯路交岔路口，丁○○與乙○○二人共同向戊○○收取重利
    時，為警當場查獲，並扣得戊○○之健保卡一張、戊○○之女丙○○之身分證一
    張（均已發還被害人）、丁○○所有之「何先生」名片三張及票號ＴＳ二四九七
    四七號、戊○○與丙○○為共同發票人、票面金額新台幣（下同）十五萬元、發
    票日八十八年五月二十七日之本票一張。
二、案經台中市警察局第一分局移送台灣台中地方法院檢察署檢察官偵查起訴。
    理  由
一、訊據被告丁○○、乙○○二人，均矢口否認有何右揭常業重利之犯行，被告丁○○辯稱：係丙○○向伊借款而非戊○○，且丙○○係伊以前認識之朋友，借款予
    丙○○之時，並未乘丙○○急迫輕率之際為之，亦非以重利為常業云云；被告乙○○則以：渠並未與被告丁○○共同經營地下錢莊，為警查獲當日，係在不知情
    之情況下，應被告丁○○之要求，臨時陪同丁○○前去收取利息云云。被告之辯
    護人為被告等辯護稱：丙○○在金錢豹舞廳上班，既在歡場上班，應無缺錢之理
    。是丙○○借錢並無急迫之情形。又重利罪之成立，以行為人取得重利為必要。
    被告丁○○借款五萬元予戊○○之女丙○○，雖有預扣一萬二千五百元，唯張女
    並未支付任何利息。刑法上所謂常業犯，係指職業性犯罪，即以犯罪為業並恃以
    為生。既係以犯罪為職業並恃以為生，自有以犯罪不法所有為其主要生活依據之
    客觀事實為必要。並非泛指只須有賴某種犯罪為業之意思，而有事實表現即可成
    立。本件被告貸予丙○○之五萬元，所扣取之一萬二千五百元原即為自有資金，
    林女在借款後第六天即被報警查獲，被告張某迄未收到林女其他本息。原審在無
    任何證據下，竟率爾認定被告構成常業重利，有認定事實不憑證據之違法云云。
二、經查：
    （一）被告丁○○於警訊時供稱：「我是於八十八年五月初開始經營地下錢莊的
          ，由我出資，並在自由時報的廣告版刊登借款廣告，聯絡電話0000000號
          ，並與乙○○言明與我一起合夥與借款人接洽借款事宜及收款事項，至於
          代價視收款營利多寡在（再）給酬勞‧‧‧我以新台幣一萬元，十天為一
          期，利息為新台幣二千五百元，俗稱二百五，借予他人使用，亦是使用此
          法借錢給戊○○使用。我於八十八年五月二十七日十六時三十分許，在台
          中市○○○路全國加油站前與戊○○見面，當時戊○○之女兒丙○○也在
          場。當日戊○○先打0000000電話與我聯絡，言明向我借新台幣五
          萬元‧‧‧，因為我與戊○○不熟悉，且沒有任何關係，我怕伊向我借了
          錢不還，才會叫伊簽下十五萬元之本票。」等語（見偵查卷第十一頁）；
          檢察官訊問時供稱：「是我自五月初開始經營，而乙○○我僱他幫忙，自
          五月中旬開始」「五萬元借給丙○○，利息為一萬元，十天二千元，而借
          錢時，要開本票、押證件，而本票開三倍，而證件只要證明他本人身分即
          可」並供稱何先生名片是伊印的；0000000號電話係伊刊的等語（見偵查
          卷宗第二五、二六頁）；被告乙○○於警訊中供稱：「（問：丁○○為何
          會持有戊○○的證件及本票等物？）因為戊○○向丁○○借錢抵押給張武
          雄的。」等語明確（見偵查卷第十三頁正面）。上開戊○○向被告丁○○
          借款之事實，亦據告訴人戊○○供述屬實，且參以被告丁○○亦供承張梨
          銀借款之時，係由戊○○與丙○○母女二人一同前來等情，而參酌被告張
          武雄自承與告訴人戊○○素無怨隙，且借款之時均係由戊○○與證人林亦
          真母女同時出現之情，則戊○○向被告丁○○借款由其女丙○○提供證件
          供作擔保，應與常理無違，足認告訴人戊○○於警訊中之指訴應無瑕疵，
          應堪採信。
    （二）被告丁○○與被告乙○○二人共同經營地下錢莊且一同向告訴人戊○○收
          取重利之事實，業據告訴人戊○○、被告丁○○二人於警訊中陳稱屬實，
          且被告乙○○先於警訊中供稱：「我與丁○○是朋友關係，丁○○說他有
          一位客戶（指他經營錢莊的客戶）要收錢，他一個人不能去，叫我陪同前
          往，我是去擔任把風工作的，目的是防止警方查緝的。」等語，復於檢察
          官初次偵訊時供稱：「我自五月中旬開始在那邊（指被告丁○○經營之地
          下錢莊）做，幫忙收錢。」等語（見偵查卷第十三頁正面、第二十五頁反
          面），又同案被告丁○○於偵查中證稱：「是我自五月初開始經營，而杜
          某（指被告乙○○）是我僱他幫忙的，自五月中旬開始，薪水多少尚未談
          。」等語（見偵查卷第二十五頁反面），參之被告乙○○供稱被告丁○○
          與渠係朋友關係等情，則被告丁○○應無設詞誣陷被告乙○○之理。再者
          ，茍被告乙○○未與被告丁○○有共同常業重利之犯行，何須與被告張武
          雄一同前往向告訴人戊○○收取重利？足認被告乙○○與被告丁○○二人
          確有常業重利之犯意聯絡及行為分擔。
    （三）按刑法第三百四十四條重利罪成立之要件為１、乘人急迫、輕率或無經驗
          ，貸以金錢或其他物品。２、取得與原本顯不相當之重利。在第一要件，
          係指明知他人出於急迫、輕率或無經驗，而利用機會故為貸與；在第二要
          件，係指就原本利率、時期核算及參酌當地之經濟狀況，較之一般債務利
          息，顯有特殊之超額者而言。此項犯罪，固於特定人為之，始能成立。至
          若明知社會上有因急迫而舉債濟急，及因輕率或無經驗而從事舉債之情形
          ，預定苛刻條件，一俟他人告貸，藉以博取重利為常業者，雖非對於特定
          人乘機利用，不能謂非對於一般具有犯罪之概括故意，則其犯有前項法條
          所載之情事，即應論以同法第三百四十五條之罪（最高法院二十七年上字
          第五二○號判例參照）。又刑法上之常業犯，不以其為行為人生活之唯一
          憑藉為必要，只須為行為人生活憑藉之一，即足構成。被告丁○○前述貸
          借款項之利率，參酌貸款當地之經濟狀況，顯有特殊之超額。而被告張武
          雄預定苛刻條件，一俟有急需用款者即貸予金錢收取重利。參之被告張武
          雄於八十七年十月間，與被告乙○○二人因共犯重利罪，經原審法院各判
          處有期徒刑六月確定，均甫於八十八年七月二日、八十八年七月六日易科
          罰金執行完畢，有本院被告全國前案紀錄表二份在卷可稽，益證被告二人
          確有常業重利犯行。此外復有扣案之戊○○所有健保卡一張、丙○○之身
          分證一張（均係影本）、「何先生」名片三張、報紙分類廣告一張及票號
          ＴＳ二四九七四七號、戊○○與丙○○為共同發票人、票面金額十五萬元
          、發票日八十八年五月二十七日之本票一張足資佐證。是被告丁○○上開
          所辯及被告乙○○空口否認未與被告丁○○共同常業重利之犯行云云，均
          顯係卸責飾詞，不足採信。本件事證明確，被告二人右揭犯行，均堪認定
          。
    （四）被害人戊○○、丙○○經囑託台灣台北地方法院訊問，傳拘無著，有該院
          八十九年三月二十七日號函可憑。又０四─0000000號電話，係被
          告丁○○刊登於報自由時報分類廣告欄之電話號碼，業據丁○○供述明確
          ，並有該報紙廣告附卷（偵查卷第二四頁）可憑，極為明確。無傳訊該電
          話聲請使用人之必要，併此敘明。
二、被告丁○○、乙○○二人所為，均核犯刑法第三百四十五條之乘他人急迫貸以金
    錢，而取得與原本顯不相當之重利為常業罪。被告丁○○與被告乙○○二人具有
    犯意聯絡及行為分擔，為共同正犯。又被告丁○○曾於八十七年間，因犯重利罪
    ，經原審法院判處有期徒刑四月確定，並於八十七年十一月二十四日易科罰金執
    行完畢，有臺灣臺中地方法院檢察署刑案資料查註紀錄表一份附卷可稽，其受有
    期徒刑之執行完畢，五年以內再犯有期徒刑以上之罪，為累犯，應依刑法第四十
    七條之規定加重其刑。原審適用刑事訴訟法第二百九十九條第一項前段，刑法第
    二十八條、第三百四十五條、第四十七條、第三十八條第一項第二款，罰金罰鍰
    提高標準條例第一條前段規定，審酌被告二人之品行、智識程度、犯罪動機、目
    的、手段、所經營之地下錢莊危害社會甚鉅及犯罪後猶飾詞卸責，態度不佳等一
    切情狀，量處被告丁○○有期徒刑十月；量處被告乙○○有期徒刑八月。並以扣
    案票號ＴＳ二四九七四七號、戊○○與丙○○為共同發票人、票面金額十五萬元
    、發票日八十八年五月二十七日之本票一張，係借款人戊○○予被告丁○○資為
    借款之擔保，於戊○○清償時，被告丁○○仍須返還借款人，非被告丁○○所有
    ；若借款人未清償，則屬被告貸款之憑證（於民法第二百零五條、第二百零六條
    規定範圍內請求），不另宣告沒收。至扣案之「何先生」名片三張、報紙分類廣
    告一張均係被告丁○○所有，且為供其犯罪所用之物，依刑法第三十八條第一項
    第二款宣告沒收，固非無見。惟查，扣案之報紙廣告，係被告丁○○囑託報社所
    刊登，雖為其所提供，惟被告等並非據扣案之該報紙廣告犯罪。又扣案之本票一
    紙，係被告等犯本件重利罪所得，若不予宣告沒收，被告等持以轉讓予善意第三
    人，則被害人仍須就票面金額全部負責，原審以該本票為被告貸款之憑證，未予
    宣告沒收，重被告之權益，輕被害人之危險，實非妥適。被告等上訴意旨，指摘
    原審判決不當，雖無理由，惟原審判決既有上開瑕疵，自應由本院將之撤銷，自
  為判決。爰審酌被告二人之品行、智識程度、犯罪動機、目的、手段、經營之地
    下錢莊，謀取顯不相當之重利，危害社會不輕、犯罪後之態度及已均有重利罪之
    前科等一切情狀，量處被告丁○○有期徒刑十月；量處被告乙○○有期徒刑八月
    。扣案票號ＴＳ二四九七四七號、戊○○與丙○○為共同發票人、票面金額十五
    萬元、發票日八十八年五月二十七日之本票一張，係被告等犯罪所得之物；扣案
    之「何先生」名片三張，係被告丁○○所有，且為供其犯罪所用之物，應依刑法
    第三十八條第一項第三、二款之規定諭知沒收。卷附表紙廣告，非供被告等犯罪
    所用之物，不宜宣告沒收。
據上論斷，應依刑事訴訟法第三百六十九條第一項前段、第三百六十四條、第二百九
十九條第一項前段，刑法第二十八條、第三百四十五條、第四十七條、第三十八條第
一項第二、三款，罰金罰鍰提高標準條例第一條前段，判決如主文。
本案經檢察官甲○○到庭執行職務。
中      華      民      國    八十九    年    十二    月    二十七      日
                                  臺灣高等法院臺中分院刑事第九庭
                                        審判長法  官  胡  森  田
                                      法  官  康  應  龍
                                              法  官  趙  春  碧
右正本證明與原本無異。
如不服本判決應於收受送達後十日內向本院提出上訴書狀，其未述上訴之理由者並
得於提起上訴後十日內向本院補提理由書（均須按他造當事人之人數附繕本）。
                                              書記官  廖  來  信
中      華      民      國     八十九     年     十二     月    二十九  日
附錄本案論罪科刑法條全文：
刑法第三百四十五條
以犯前條之罪為常業者，處五年以下有期徒刑，得併科三千元以下罰金。
附表
被害人    時間      地點      擔保方式    貸予          利息計    每期收取
                                          金額（新台幣）算方式    之重利
                                                                （新台幣）
戊○○    八十八年  台中市  簽發十五萬
          五月初    文心南  元本票一張                 每一萬元
                    路旁之  、預收一期    五萬元       十天利息   一萬二
                    全國加  利息、質押  二千五百   千五百
                    油站    丙○○身分                 元         元
                            證一張
戊○○    八十八年  台中市  簽發十五萬
          五月二十  林森路  元本票一張                每一萬元
          八日      與三民  、預收一期    五萬元      十天利息    一萬二
                    路口    利息、質押                二千五百    千五百
                            丙○○身分                元          元
                            證、戊○○
                            健保卡各一
                            張
                                                                        Ｄ


司法院資訊處製作；財團法人民間司法改革基金會備份。
